【裁判字號】    99,訴,361
【裁判日期】    991216
【裁判案由】    犯罪被害人保護法
【裁判全文】
臺中高等行政法院判決
                                       99年度訴字第361號
                                     99年12月9日辯論終結
原      告  廖金生
            黃寶麗
共      同
訴訟代理人  陳葳菕  律師
複代理人    許儱淳  律師
被      告  臺灣彰化地方法院檢察署犯罪被害人補償審議委員
            會
代  表  人  鄭文貴
訴訟代理人  方善政
上列當事人間因犯罪被害人保護法事件，原告不服臺灣高等法院
臺中分院檢察署犯罪被害人補償覆審委員會中華民國99年8月31
日99年度補覆議字第8號覆議決定，提起行政訴訟。本院判決如
下︰
    主  文
原告之訴駁回。
訴訟費用由原告負擔。
    事實及理由
一、事實概要：原告係被害人廖志文之父、母，被害人廖志文於
    民國(下同)98年7月12日凌晨3時40分許，在彰化市○○路○
    段588號「夜爵PUB」前，遭加害人莊峻銘、陳達志等持刀砍
    殺，因出血性休克於同日3時50分許死亡。原告乃依犯罪被
    害人保護法規定，於法定期間申請補償因被害人死亡而支出
    之殯葬費新臺幣（下同）258,700元及因被害人死亡致無法
    履行法定扶養義務費各100萬元，惟遭被告駁回，提起覆議
    ，亦遭決定駁回，遂提起行政訴訟。
二、本件原告主張：
  (一)被告係以「．．．被害人見狀，即取出裝填B.B彈而無殺傷
    力之瓦斯空氣槍朝莊峻銘射擊，莊峻銘受激怒下，轉而砍殺
    被害人，陳達志亦上車取出莊峻銘攜帶之另1把短西瓜刀砍
    殺被害人，被害人因此身中多刀送醫不治等情．．．」、「
    參諸被害人明知林力群、王嘉豪欲與加害人莊峻銘、陳達志
    等人逞氣爭論，雙方極有可能發生衝突，猶參與林力群、王
    嘉豪一方以助其勢，又當場攜帶裝填B.B彈之空氣槍，進而
    射擊加害人莊峻銘，因而激怒加害人莊峻銘、陳達志持刀砍
    殺其致死等情，應認被害人對其被害顯有重大可歸責之事由
    。」等為由，作為駁回原告申請之依據，惟其認定顯有偏頗
    ，且未符犯罪被害人保護法暨其施行細則相關規定。
  (二)原處分認係被害人廖志文取出B.B彈朝莊峻銘射擊，導致莊
    峻銘受激怒而轉而砍殺被害人廖志文，惟按臺灣彰化地方法
    院98年度重訴字第13號刑事判決書第12頁所載「．．．因林
    力群持空氣槍抵住莊修豪脖子，莊修豪即與林力群拉扯搶槍
    ，莊峻銘見狀，回車上拿長西瓜刀朝林力群頭、頸等部位由
    上往下劈砍數刀，林力群舉起左手抵擋以致手腕韌帶遭砍斷
    ，此時廖志文持所有上開空氣槍朝莊峻銘臉部射擊數顆B.B
    彈，使莊峻銘鼻、手等部位受有輕微瘀傷，莊峻銘即轉向廖
    志文追砍．．．  」，顯見廖志文係因林力群遭加害人莊峻
    銘以長西瓜刀砍斷手腕韌帶、已傷重見血，基於刑法第24條
    緊急避難之需要，方取出未具殺傷力之空氣槍朝加害人莊峻
    銘射擊，故被害人廖志文射擊加害人莊峻銘臉部係出於避難
    之行為，絕非出於挑釁之行為。然原處分不查，未能究明其
    情始末，僅聽信加害人莊峻銘為己利之辯詞，即認係加害人
    莊峻銘、陳達志受激怒方持長西瓜刀朝被害人廖志文揮砍，
    當屬不察。
  (三)又事發當時3時42分52秒，被害人廖志文欲躲避被告莊峻銘
    、陳達志之砍殺，欲逃離現場回上址「夜爵PUB」店之際，
    加害人莊峻銘隨被害人廖志文身後走去並朝其右肩胛骨部分
    由上往下用力揮砍，被害人廖志文倒在地上不能動彈，加害
    人陳達志仍持刀再朝其左頸部位揮砍致命一刀，是前揭刑事
    判決書所載「被害人廖志文當時有朝被告莊峻銘開槍射擊鼻
    子、手掌，．．．，被告莊峻銘可得知廖志文持有的槍枝係
    不具殺傷力之空氣槍枝，且眼見廖志文已有左側腋窩下方有
    19×5×6公分之傷口，切斷胸壁肌肉層；中下背部有13×4
    ×6.5公分之傷口，為銳器砍創，切斷背部肌肉層，止於脊
    椎骨之嚴重傷勢後，已逃離現場而躲往『夜爵PUB』且無力
    反抗，竟仍持刀由廖志文身後追去，並朝廖志文右肩胛用力
    由上往下劈砍一刀而不支倒下躺地後，再由陳達志朝廖志文
    左頸部補上致命一刀，致使廖志文命喪黃泉，益見被告莊峻
    銘與共犯陳達志欲致廖志文於死之犯意甚堅。」之事發經過
    ，當知被害人廖志文與加害人莊峻銘、陳達志所為之行為顯
    非相當，蓋承前述，被害人廖志文係因林力群已受重傷故方
    朝加害人莊峻銘射擊而為緊急避難行為，然加害人莊峻銘已
    知該B.B彈未具任何殺傷力，卻持長西瓜刀朝被害人廖志文
    攻擊數刀，不但切斷胸壁肌肉層、背部肌肉層等，刀刀均朝
    人身重要器官部分下手且刀口由上而下之猛力揮砍，甚於被
    害人廖志文逃離之際仍予以砍殺，加害人陳達志於被害人廖
    志文倒地後，繼續持刀切斷被害人廖志文之左頸總動脈，深
    達頸椎骨，足見加害人莊峻銘、陳達志之犯罪行為相當嚴重
    ，與被害人廖志文緊急避難行為當無以比擬，其程度顯非相
    當，加害人莊峻銘、陳達志所分持西瓜刀猛力揮砍、不顧被
    害人廖志文欲逃離甚且已倒地、仍持續砍殺之行為，當非一
    句「被激怒」所得置辯而予卸責。然原處分竟驟認「因而激
    怒加害人莊峻銘、陳達志持刀砍殺其致死」云云，顯係邏輯
    上有所謬誤，而未能細究本案全貌，當非可採。
  (四)承上，被害人廖志文之行為應非符合犯罪被害人保護法施行
    細則第7條第1款之要件，蓋被害人廖志文係出於緊急避難行
    為已如前述，縱謂被害人廖志文於事發時在場助勢，惟彼時
    被害人廖志文亦非得知加害人莊峻銘、陳達志竟因細故即持
    以長短西瓜刀揮砍，其在場之行為絕非前開條文所定「強暴
    、脅迫、侮辱等」之行為，遑論引起本件行為係林力群，亦
    非被害人廖志文，被害人廖志文當無從得知在場個人如林力
    群將為何行為。且綜觀前揭刑事判決所載事實始末，被害人
    廖志文出於緊急避難之行為，亦非該當於前開條文所定「引
    起該犯罪行為者」，故原處分顯然認定錯誤，且適用法條當
    有違誤。
  (五)退萬步言，縱謂被害人廖志文有何過失，然其過失程度當與
    加害人莊峻銘、陳達志之兇殘行為顯非比擬，其可歸責之程
    度亦屬輕微，然原處分竟驟適用犯罪被害人保護法第10條第
    1款，即作成「不補償其損失之全部」，其裁量權之行使顯
    嚴重失當，難讓人信服，復未考量同法第1條之立法意旨，
    亦屬疏誤。
  (六)被告於答辯狀引據犯罪被害人保護法施行細則第7條第1項第
    3款「被害人對其被害之發生與有過失」之規定暨最高法院
    76年台上字第192號判例見解，主張「被害人為林力群等人
    助勢乃至持槍射擊莊峻銘之整體行為，與其被害有相當因果
    關係」，惟被告駁回原告之申請，係以犯罪被害人保護法第
    10條、犯罪被害人保護法施行細則第7條第1項第1款為依據
    ，自不得再於本件訴訟始以犯罪被害人保護法施行細則第7
    條第1項第3款為主張，當無置疑。
  (七)被害人廖志文之行為是否構成緊急避難，應以案發當時客觀
    情事以觀，被告事後之猜測推斷當不足採：
    1.按臺灣彰化地方法院98年度重訴字第13號判決書事實欄所
      載，被害人廖志文於案發當時，確係為解除林力群遭受莊
      峻銘長西瓜刀之砍殺，方持空氣槍朝莊峻銘射擊BB彈，莊
      峻銘方轉向攻擊被害人廖志文。又被害人廖志文縱然在場
      ，亦無法預見林力群之行為，更非主動引起衝突者，然其
      所以朝莊峻銘射擊BB彈，係為防免林力群遭受莊峻銘更進
      一步之危害，否則被害人廖志文當可另朝陳達志、莊修豪
      射擊，而非於林力群遭受莊峻銘砍傷左手腕韌帶之後、針
      對莊峻銘個人而射擊，顯見被害人廖志文的確出於緊急避
      難之行為、方朝莊峻銘射擊。然被告逕斷章取義，以「廖
      志文客觀上係於『見雙方衝突發生』之『同時』，持空氣
      槍射擊莊峻銘」為據，被告主張「其主觀上是否基於避免
      林力群緊急避難之意思，並不明確」、「甚可能係出於『
      群鬥』之意思，見對方已動手而予反擊」云云，顯係推測
      之詞，實不可採，尤其被害人廖志文已死亡，相較於加害
      人莊峻銘、陳達志、莊修豪等等均可為自己辯駁、事後予
      以解讀並彼此為迴護之詞，故當有必要以當場事發錄影畫
      面為在場之人客觀行為及主觀意思之判斷依據，而非逕採
      加害人莊峻銘「受激怒才砍殺」被害人廖志文之辯詞。
    2.被告引用最高法院72年度台上字第7058號判決意旨，顯與
      本案情況非得比擬，當非得為論據。因被害人廖志文持未
      具殺傷力之空氣槍朝莊峻銘射擊，對莊峻銘未造成任何法
      益之侵害，蓋空氣槍未具任何殺傷力，此為莊峻銘受有BB
      彈之射擊時即知，故莊峻銘並未受傷。尤其被害人廖志文
      縱然在場，亦無法得知林力群將為何行為，故本件縱然係
      由林力群先持空氣槍引起本件衝突，亦非等同而得以視之
      為被害人廖志文引起本件衝突，亦即引起本件衝突者係林
      力群、莊峻銘，此觀判決書即知，被告當不得無限衍生認
      為引起本件衝突者包括被害人廖志文。是被告稱「行為人
      就自己過失而惹起之緊急難，不得主張緊急避難，對於因
      自己故意行為所招致之緊急危難，更不得主張自明」云云
      ，並主張莊峻銘之法益遭受侵害等均非可採。
    3.再者，事發時被害人廖志文身受加害人莊峻銘、陳達志揮
      砍數刀後，於98年7月12日3時42分52秒正逃離現場回夜爵
      PUB，然加害人莊峻銘仍不罷手而朝其右肩胛部位揮砍、
      致廖志文倒地，加害人陳達志再持短西瓜刀為左頸上致命
      一刀，顯見當時廖志文傷重逃離、毫無抵抗之力，然加害
      人莊峻銘、陳達志仍對之施以致其於死、剝奪生命法益之
      重大犯罪行為，可見被害人廖志文之死亡，非由其緊急避
      難行為或在場助勢行為所引起者，而係出於其後莊峻銘、
      陳達志之故意殺人行為，被告逕予將各階段之不同行為予
      以混淆，而全歸責於被害人廖志文，當屬違誤。且縱被害
      人廖志文有何過失，然其過失程度當與加害人莊峻銘、陳
      達志之兇殘行為顯非比擬，其可歸責之程度亦屬輕微，然
      被告卻認被害人對其被害可歸責之事由情節重大，而決定
      全部不予補償，當屬至謬。
  (八)按「為保護因犯罪行為被害而死亡者之遺屬或受重傷者，以
    保障人民權益，促進社會安全，特制定本法。」為犯罪被害
    人保護法法第1條所規定。可知犯罪被害人保護法之立法原
    則係以保護被害人或其遺屬之生活照顧為出發點，惟為防止
    保護制度不受到濫用及不合目的之運用，故有犯罪被害人保
    護法第10條排除條款之制定。所謂「被害人對其被害有歸責
    之事由者」，依同法施行細則第7條規定：「本法第十條第
    一款所定可歸責之事由，得依下列情形審酌之：一、被害人
    以強暴、脅迫、侮辱等不正當之行為引起該犯罪行為者。二
    、被害人承諾或教唆、幫助該犯罪行為者。三、被害人對其
    被害之發生與有過失者。」之情形，可知犯罪被害人保護法
    第10條第1款所稱之歸責事由，必須是被害人之行為乃導致
    犯罪發生之實質原因，換言之，必須被害人的行為與結果有
    特別的關連而具有原因的重要性，方可認為結果的發生是該
    行為所招致。提供被害人補償是否有失公平，自應具體衡酌
    被害人所以被害之整體事實，依一般通念給予補償是否會使
    補償制度因而受到濫用及不合目的之運用，否則恣意以上開
    不確定法律概念予以排除，即失犯罪被害人保護之目的。此
    有高雄高等行政法院93年度訴字第752號判決見解可供參考
    。為此，應具體衡酌被害人廖志文被害之整體事實，審酌被
    害人廖志文縱有過失，亦非重大，被告作成全部不予補償之
    處分，其裁量嚴重失當，顯失犯罪被害人保護之目的，當與
    犯罪被害人保護法立法意旨有違等情。並聲明求為判決撤銷
    覆議決定及原處分，被告應依判決意旨作成補償原告廖金生
    補償金1,258,700元、原告黃寶麗補償金1,000,000元之行政
    處分。
三、被告則以：
  (一)按「有下列各款情形之一者，得不補償其損失之全部或一部
    ：一、被害人對其被害有可歸責之事由者。二、斟酌被害人
    或其遺屬與犯罪行為人之關係及其他情事，依一般社會觀念
    ，認為支付補償金有失妥當者。」犯罪被害人保護法第10條
    定有明文。又「本法第十條第一款所定可歸責之事由，得依
    下列情形審酌之：一、被害人以強暴、脅迫、侮辱等不正當
    之行為引起該犯罪行為者。二、被害人承諾或教唆、幫助該
    犯罪行為者。三、被害人對其被害之發生與有過失者」同法
    施行細則第7條訂有明文；同法第10條立法理由亦記載：「
    被害人對其被害有可歸責之事由者，如參與或誘發犯罪等」
    ；而前開施行細則第7條第3款所指「被害人對其被害之發生
    與有過失」，必其過失行為與結果間，在客觀上有相當因果
    關係始得成立。所謂相當因果關係，係指依經驗法則，綜合
    行為當時所存在之一切事實，為客觀之事後審查，認為在一
    般情形下，有此環境、有此行為之同一條件，均可發生同一
    之結果者，則該條件即為發生結果之相當條件，行為與結果
    即有相當之因果關係。反之，若在一般情形下，有此同一條
    件存在，而依客觀之審查，認為不必皆發生此結果者，則該
    條件與結果不相當，不過為偶然之事實而已，其行為與結果
    間即無相當因果關係（最高法院76年臺上字第192號判例參
    照）。是故，判斷被害人是否有同法第10條不予補償之事由
    ，其依據為同法施行細則第7條各款所列事項、有無參與或
    誘發犯罪、被害人之行為及其被害結果間有無相當因果關係
    及社會通念認為支付補償金是否妥當等情，且該等事由本身
    未必該當於刑法上之犯罪構成要件。而刑法第24條之緊急避
    難，係針對該當於刑法犯罪構成要件行為所規定之阻卻違法
    事由，其適用對象並非同法第10條之行為，立法意旨亦不在
    阻卻被害人之行為適用同法第10條，且被害人行為縱令符合
    刑法緊急避難之要件，依上開說明，堪認屬於同法第10條之
    行為，仍不予補償，原告將二者混為一談，認為成立緊急避
    難之行為，即非同法第10條所定不予補償之事由，已屬誤會
    。
  (二)況且被害人所為亦不得主張緊急避難：
    1.本件尚難逕認被害人係出於緊急避難之意思射擊加害人莊
      峻銘：
      (1)縱不論緊急避難之規定無從排除本法第10條之適用，純
        以被害人所為是否成立緊急避難觀之，本件案發時之狀
        況為：加害人莊峻銘、陳達志及案外人莊修豪、盧志朋
        於98年7月12日凌晨3時40分許，抵達案發現場「夜爵PU
        B」店時，林力群、王嘉豪及被害人廖志文已站在「夜
        爵PUB」前之道路旁（等候加害人莊峻銘等人到來），
        莊峻銘等4人下車往林力群等人方向前去，林力群、王
        嘉豪、廖志文同時上前，與莊峻銘等人相對，此時莊修
        豪上前欲與林力群對話之際，林力群即以胸部先頂撞莊
        修豪，再以右手持無殺傷力之空氣槍（以瓦斯空氣為動
        力，外型上酷似一般具殺傷力之真槍）抵住莊修豪脖子
        ，莊修豪見狀唯恐渠生命、身體之安全遭受危害，為防
        護己身安全，遂以雙手與林力群不斷相互拉扯，期能奪
        下該空氣槍以避免傷害，莊峻銘見狀，以為林力群持可
        能具有殺傷力之槍枝威脅其兄莊修豪，乃衝回車上取出
        長西瓜刀乙把，遂基於單一之殺人犯意，在林力群與莊
        修豪持續相互拉扯中，持其所有長西瓜刀朝林力群頭部
        、胸腹等身體重要部位，由上往下劈砍數刀，其間林力
        群為防免其頭部遭嚴重之砍傷而危及其生命安全，即舉
        起左手抵擋莊峻銘砍殺，使林力群之左手腕韌帶因之遭
        砍斷；同時，廖志文見雙方衝突發生，即持其所有填裝
        B.B彈而無殺傷力之瓦斯空氣槍朝莊峻銘鼻子、手掌等
        部位射擊數顆B.B彈，使莊峻銘鼻子、手腕、手掌等部
        位受有輕微瘀傷，益加激怒莊竣銘而持長西瓜刀由上往
        下砍向廖志文頭部、背部及其他身體部位數刀，王嘉豪
        為阻止莊峻銘砍殺廖志文而抱住莊峻銘身軀，莊峻銘即
        轉身持該西瓜刀砍王嘉豪腰腹部；同一時間內，陳達志
        看見莊峻銘已持刀亂砍殺林力群等人，亦返回車輛左後
        座取出置放車上之鋒利短西瓜刀，與莊峻銘共同基於殺
        人之犯意聯絡及行為分擔，不分緣由及對象，先持短西
        瓜刀由上往下或平向揮砍林力群頭部及其他身體部位，
        林力群因此身體不支倒地，其握在手中之上開槍枝掉落
        在地；陳達志另轉向劈砍王嘉豪頭部，因王嘉豪舉起右
        手臂抵擋始未砍及頭部而傷及右前手臂，後陳達志再持
        短西瓜刀向廖志文身體揮砍，迄於同日3時42分52秒，
        廖志文欲躲避莊峻銘、陳達志之砍殺，正逃離現場回至
        上址「夜爵PUB」店之際，莊峻銘隨廖志文身後走去並
        朝廖志文右肩胛部位由上往下用力揮砍，致廖志文傷重
        倒下躺地，旋即陳達志見廖志文身躺於地，仍持該短西
        瓜刀朝廖志文左頸部位揮砍致命一刀，當場血流如注等
        情，有臺灣彰化地方法院98年度重訴字第13號判決在卷
        可稽。
      (2)按刑法第24條之緊急避難，須行為人主觀上基於避免自
        己或他人緊急危難之意思，始足當之，而依上開判決之
        認定，廖志文客觀上係於「見雙方衝突發生」之「同時
        」，持空氣槍射擊莊峻銘，而其主觀上是否基於避免林
        力群緊急危難之意思，並不明確。參諸廖志文明知林力
        群、王嘉豪欲與莊峻銘、陳達志等人理論稍前在「夜爵
        PUB」所發生之爭執，雙方極有可能發生衝突，猶攜帶
        裝有B.B彈之空氣槍，參與林力群等人一方以助勢，是
        其於「見雙方衝突發生」之「同時」射擊林力群，亦甚
        可能係出於「群鬥」之意思，見對方已動手而予反擊。
        原告逕認被害人所為係出於緊急避難之意思，尚乏依據
        。
    2.再退步言，縱令被害人係為解救林力群免於被莊峻銘砍殺
      ，而持槍射擊莊峻銘，惟按「避免緊急危難而出於不得
      已之行為，係基於社會之公平與正義所為不罰之規定。倘
      其危難之所以發生，乃因行為人自己過失行為所惹起，而
      其為避免自己因過失行為所將完成之犯行，轉而侵害第三
      人法益；與單純為避免他人之緊急危難，轉而侵害第三人
      法益之情形不同。依社會通念，應不得承認其亦有緊急避
      難之適用。否則，行為人由於本身之過失致侵害他人之法
      益，即應成立犯罪，而其為避免此項犯罪之完成，轉而侵
      害他人，卻因此得阻卻違法，自有背於社會之公平與正義
      ，且無異鼓勵因過失即將完成犯罪之人，轉而侵害他人，
      尤非立法之本意」有最高法院72年度臺上字第7058號判決
      意旨參照，是行為人就自己過失而惹起之緊急危難，猶不
      得主張緊急避難，則對於因自己故意行為所招致之緊急危
      難，更不得主張自明。本件林力群如非有廖志文、王嘉豪
      等人相助，何敢孤身與莊峻銘等數人逞強爭勝，進而以空
      氣槍抵住莊修豪而致被莊峻銘持刀砍殺？是林力群之危難
      ，係其自身與廖志文、王家豪共同造成，廖志文縱使為解
      救林力群之危難而持空氣槍射擊莊峻銘，亦不得謂此係緊
      急避難。否則，依原告所述，甚多參與集體鬥毆者，均可
      藉詞自己傷害對方人員之行為，係為避免己方某人之緊急
      危難而構成「緊急避難」，其不合理至為灼然。
  (三)被害人為林力群等人助勢乃至持槍射擊莊峻銘之整體行為，
    與其被害有相當因果關係：按莊峻銘、陳達志等人於案發時
    前往「夜爵PUB」店，係為與林力群等人逞強爭論，雙方發
    生衝突可能性本即甚高，廖志文明知其事，猶攜帶裝有B.B
    彈之空氣槍，加入林力群等人一方助勢，更在雙方動手後，
    持該空氣槍射擊莊峻銘。依一般經驗法則，在雙方人馬意氣
    相爭之場合，一方稍有不友善之言行，即會引發衝突；如雙
    方已開始動手，動輒為非理性之群鬥，更是「各種後果」均
    可能發生，即使單純加入一方助勢而未動手鬥毆，亦難免成
    為他方之攻擊目標，何況被害人持空氣槍射擊對方成員，其
    所遭遇之反擊勢必更為強烈。是故被害人為林力群等人助勢
    乃至持槍射擊莊峻銘之整體行為，與其被害有相當因果關係
    ，應堪認定。而廖志文亦當能預見其上開行為將陷自己生命
    、身體於高度之危險，猶不恤身命鋌而走險，其可歸責性實
    屬重大明顯。
  (四)綜上所述，被害人所為，確屬犯罪被害人保護法第10條第1
    款所規定之「被害人對其被害有可歸責之事由者」，且情節
    重大，原處分決定全部不予補償，並無不當等語，資為抗辯
    。並聲明求為判決駁回原告之訴。
四、兩造之爭點在於被害人對其被害是否有可歸責之事由，及原
    處分決定全部不予補償，有無濫用裁量，經查：
  (一)按「有下列各款情形之一者，得不補償其損失之全部或一部
    ：一、被害人對其被害有可歸責之事由者。二、斟酌被害人
    或其遺屬與犯罪行為人之關係及其他情事，依一般社會觀念
    ，認為支付補償金有失妥當者。」犯罪被害人保護法第10條
    定有明文。又「本法第十條第一款所定可歸責之事由，得依
    下列情形審酌之：一、被害人以強暴、脅迫、侮辱等不正當
    之行為引起該犯罪行為者。二、被害人承諾或教唆、幫助該
    犯罪行為者。三、被害人對其被害之發生與有過失者」亦為
    同法施行細則第7條所明定。至依上開規定補償金額應減少
    至何程度，抑或為完全免除，則屬該管犯罪被害人補償審議
    委員會之裁量權行使範圍，若其裁量未逾越權限或濫用權力
    者，行政法院自不得予以撤銷(行政訴訟法第201條參照)。
  (二)本件之事實狀況為：加害人莊峻銘與陳達志為朋友關係，被
    害人廖志文與林力群、王嘉豪亦為朋友關係。莊峻銘、陳達
    志及其女友蔡羽婷於98年7月12日凌晨零時許，一同到位於
    彰化縣彰化市○○路○段588號「夜爵PUB」店飲酒作樂，直
    到同日凌晨3時10分許，彼等友人林駿宇在上址包廂內與王
    嘉豪發生口角爭執，王嘉豪回其包廂找林力群助勢理論，蔡
    羽婷見狀上前勸解而遭林立群叫罵，經旁人勸止後始作罷。
    俟莊峻銘騎乘機車載陳達志離開「夜爵PUB」，欲返回莊峻
    銘住處，途中，蔡羽婷撥打行動電話叫陳達志返回「夜爵PU
    B」店，隨後王嘉豪接過蔡羽婷之行動電話向陳達志陳稱：
    希望陳達志回「夜爵PUB」店，大家把事情說清楚，不然林
    駿宇會如何就不清楚了等語，陳達志唯恐友人林駿宇遭對方
    欺侮，將上開情事告知莊峻銘，莊峻銘擔憂彼等勢單力薄，
    為能防身壯膽，遂返回其位於彰化市○○路○○巷48弄24號住
    處樓上，取出其所有相當鋒利足供凶器使用之長西瓜刀(刀
    刃長43.5公分、寬5公分)、短西瓜刀(刀刃長27.5公分、寬6
    .5公分)各1把，陳達志則在上址莊峻銘住處門口等候，見莊
    峻銘攜帶上開西瓜刀並擺放在車號855-BVD號機車之腳踏墊
    上，再乘坐莊峻銘所騎機車一同至位於彰化市○○路之「海
    世界釣蝦場」，找莊峻銘之兄長莊修豪陪同彼等二人回「夜
    爵PUB」店協助排解彼等糾紛，莊修豪即找在場友人盧志朋
    駕駛莊修豪所有車牌號碼1011-PD號自用小客車，並搭載莊
    峻銘、莊修豪、陳達志共同前往「夜爵PUB」店，而莊峻銘
    在彼等四人上車前，已先將前揭長、短西瓜刀攜入該車並放
    置於右後座腳踏墊上，並於出發時，莊峻銘與陳達志先行上
    車分坐於該車左後座、右後座等位置，莊修豪、盧志朋隨後
    再上車，彼等四人於同日3時40分許抵達「夜爵PUB」店時，
    見林力群(前面)、王嘉豪(林力群右後方)、廖志文(林力群
    左後方)三人分站在「夜爵PUB」店前之道路旁，陳達志、莊
    修豪、莊峻銘、盧志朋四人依序由右後座、右前座、左後座
    、左前座(即駕駛座)下車往林力群等人方向前去，林力群、
    王嘉豪、廖志文同時上前，並與莊峻銘等人相對，此時莊修
    豪上前欲與林力群對話之際，林力群即以胸部先頂撞莊修豪
    ，再以右手持無殺傷力之空氣槍(以瓦斯空氣為動力，外型
    上酷似一般具殺傷力之真槍，槍枝管制編號0000000000號)
    抵住莊修豪脖子，莊修豪見狀唯恐渠生命、身體之安全遭受
    危害，為防護己身安全，遂以雙手與林力群不斷相互拉扯，
    期以奪下該空氣槍預免傷害，莊峻銘見狀，以為林力群持可
    能具有殺傷力之槍枝威脅其兄莊修豪，乃衝回車上取出長西
    瓜刀乙把，遂基於單一之殺人犯意，在林力群與莊修豪持續
    相互拉扯中，持其所有長西瓜刀朝林力群頭部、胸腹等身體
    重要部位，由上往下劈砍數刀，期間林力群為防免其頭部遭
    嚴重之砍傷而危及其生命安全，即舉起左手抵擋莊峻銘砍殺
    ，使林力群之左手腕韌帶因之遭砍斷；同時，廖志文見雙方
    衝突發生，即持其所有填裝B.B彈，使莊峻銘鼻子、手腕、
    手掌等部位受有輕微瘀傷，益加激怒莊峻銘而持長西瓜刀由
    上往下砍向廖志文頭部、背部及其他身體部位數刀，王嘉豪
    為阻止莊峻銘砍殺廖志文而抱住莊峻銘身軀，莊峻銘即轉身
    持該西瓜刀砍王嘉豪腰腹部；同一時間內，陳達志看見莊峻
    銘已持刀亂砍殺林力群等人，亦返回上開車輛左後座取出置
    放車上之鋒利短西瓜刀，與莊峻銘共同基於殺人之犯意聯絡
    及行為分擔，不分緣由及對象，先持短西瓜刀由上往下或平
    向揮砍林力群頭部及其他身體部位，林力群因此身體不支倒
    地，其握在手中之上開槍枝掉落在地；陳達志另轉向劈砍王
    嘉豪頭部，因王嘉豪舉起右手臂抵擋始未砍及頭部而傷及右
    前手臂，後陳達志再持短西瓜刀向廖志文身體揮砍，迄於同
    日3時42分52秒，廖志文欲躲避莊峻銘、陳達志之砍殺，正
    逃離現場回至「夜爵PUB」店之際，莊峻銘隨廖志文身後走
    去並朝廖志文右肩胛部位由上往下用力揮砍，致廖志文傷重
    倒下躺地，旋即陳達志見廖志文身躺於地，仍持該短西瓜刀
    朝廖志文左頸部位揮砍致命一刀，當場血流如注，經旁人緊
    急送醫後，廖志文因傷勢嚴重造成出血性休克死亡。此有臺
    灣彰化地方法院98年度重訴字第13號刑事判決在原處分卷足
    憑，並經莊峻銘、林力群於被告查證時供述加害人廖志文持
    瓦斯空氣槍朝莊峻銘鼻子、手掌等部位射擊B.B彈等情，亦
    有各該筆錄附原處分卷足稽，自堪信為真實。
  (三)另按「刑法第24條所稱因避免緊急危難而出於不得已之行為
    ，係基於社會之公平與正義所為不罰之規定。倘其危難之所
    以發生，乃因行為人自己過失行為所惹起，而其為避免自己
    因過失行為所將完成之犯行，轉而侵害第三人法益；與單純
    為避免他人之緊急危難，轉而侵害第三人法益之情形不同。
    依社會通念，應不得承認其亦有緊急避難之適用。否則，行
    為人由於本身之過失致侵害他人之法益，即應成立犯罪，而
    其為避免此項犯罪之完成，轉而侵害他人，卻因此得阻卻違
    法，非特有背於社會之公平與正義，且無異鼓勵因過失即將
    完成犯罪之人，轉而侵害他人，尤非立法之本意。至其故意
    造成危難，以遂其犯罪行為，不得為緊急避難之適用，更不
    待言。」(最高法院72年度臺上字第7058號判決意旨參照)本
    件林力群、王嘉豪與莊峻銘、陳達志等人先前已在「夜爵PU
    B」店發生爭執，雙方極有可能發生衝突，王嘉豪於莊峻銘
    、陳達志返家途中並以林駿宇要脅莊峻銘、陳達志返回「夜
    爵PUB」店，則林力群如非有王嘉豪、廖志文等人相互助陣
    ，何敢孤身與莊峻銘等數人逞強爭勝，進而以空氣槍抵住莊
    修豪招致被莊峻銘持刀砍殺？是林力群之危難，係其自身與
    廖志文、王嘉豪共同造成，廖志文縱使係為解救林力群之危
    難而持空氣槍射擊莊峻銘，亦不得謂此係緊急避難。否則，
    甚多參與集體鬥毆者，均可藉詞自己傷害對方人員之行為，
    係為避免己方某人之緊急危難而構成「緊急避難」，豈為合
    理，是原告主張廖志文持空氣槍朝莊峻銘射擊，係為避免林
    力群遭受危難之緊急避難行為，尚非可採。況刑法第24條之
    緊急避難，係針對該當於刑法犯罪構成要件行為所規定之阻
    卻違法事由，即其仍屬於對他人之不法加害，與犯罪被害人
    保護法第10條第1款以被害人對其「被害」有無可歸責事由
    定其應否受補償無涉。
  (四)本件被害人廖志文之被害，係緣於其與友人王嘉豪、林力群
    至「夜爵PUB」店飲酒作樂，期間王嘉豪與加害人莊峻銘、
    陳達志之友人林駿宇發生爭執，嗣經旁人勸止始未發生衝突
    ，而莊峻銘亦騎乘機車載陳達志離開「夜爵PUB」店，惟王
    嘉豪於莊峻銘、陳達志返家途中卻以林駿宇不知將會如何等
    語要脅莊峻銘、陳達志返回「夜爵PUB」店，莊峻銘為防身
    壯膽乃攜帶西瓜刀、短西瓜刀各一把與陳達志、莊修豪、盧
    志朋返回「夜爵PUB」店，此時，林力群、王嘉豪、廖志文
    三人已分站在「夜爵PUB」店前之道路旁等候。嗣林力群即
    以胸部先頂撞莊修豪，再持無殺傷力之空氣槍抵住莊修豪脖
    子，兩人相互拉扯之際，莊峻銘乃衝回車上取出長西瓜刀一
    把，朝林力群頸部、胸腹等部位劈砍，同時，廖志文見雙方
    衝突發生，即持填裝B.B彈而無殺傷力之瓦斯空氣槍朝莊峻
    銘鼻子、手掌等部位射擊，致激怒莊峻銘持長西瓜刀砍向廖
    志文頸部、背部及右肩胛等部位數刀，致廖志文重傷倒地後
    ，陳達志復持短西瓜刀朝廖志文左頸部揮砍，致廖志文出血
    性休克死亡。是綜觀莊峻銘、陳達志等人於案發時已在「夜
    爵PUB」店與林力群等人發生爭執，嗣王嘉豪更以林駿宇要
    脅莊峻銘、陳達志返回「夜爵PUB」店，廖志文應可預知雙
    方發生衝突之可能性甚高，猶攜帶裝有B.B彈之瓦斯空氣槍
    ，與王嘉豪、林力群在「夜爵PUB」店前之道路旁等候、助
    勢，更在雙方動手後，持該空氣槍射擊莊峻銘鼻子、手掌等
    部位。依一般經驗法則，在雙方人馬意氣相爭之場合，一方
    稍有不友善之言行，即會引發衝突；如雙方已開始動手，動
    輒為非理性之群鬥，即使單純加入一方助勢而未動手鬥毆，
    亦難免成為他方之攻擊目標，何況被害人持空氣槍射擊對方
    成員，其所遭遇之反擊勢必更為強烈。是故本件被害人廖志
    文為林力群等人助勢乃至持槍射擊莊峻銘之整體行為，與其
    被害有相當因果關係。而廖志文亦當能預見其上開行為將陷
    自己，生命、身體於高度之危險，猶不恤身命鋌而走險，其
    可歸責性實屬重大明顯，原告訴稱廖志文可歸責之程度係屬
    輕微，尚非可採。準此，本件被害人廖志文之被害原因，實
    與其本身在場助勢，並參與雙方之械鬥有關，其行為顯有可
    議，亦違反公共秩序及善良風俗，自難為社會大眾所認同。
    而犯罪被害人保護法第14條第3項規定關於補償之決定等事
    項，由被告所組成之合議制委員會，掌理其事，此種經由委
    員會作成之決定，其特性即在於由不同屬性之代表，根據不
    同見解共同作成決定，允能代表一般社會觀念，則被告以被
    害人係因聚眾鬥毆，又參與一方以助其勢，當場拿出空氣槍
    射擊加害人，因而激怒加害人等持刀砍殺其致死，認被害人
    對其被害顯有重大可歸責之事由，以往對此種由其先挑釁之
    前行為造成自己死亡之結果，過去之幾個案例均不予補償(
    見被告會議紀錄，原處分卷第140、第141頁)，乃核定駁回
    原告之申請，並決定全部不予補償，尚無違誤，亦核無濫用
    裁量情事。
  (五)綜上所述，本件被害人既有重大之可歸責事由，揆諸前揭法
    律規定，原告請求被告依犯罪被害人保護法之規定補償原告
    廖金生1,258,700元，原告黃寶麗1,000,000元，為無理由。
    原決定及覆審決定遞予駁回原告之申請，其認事用法，均無
    違誤，應予維持。原告起訴請求撤銷覆審決定及原處分，並
    請求被告應作成准予補償原告2人上開金額之處分，難謂有
    理由，應予駁回。又本件事證已臻明確，兩造其餘訴辯事由
    ，均核與本件判決結果不生影響，爰不一一論述，附此敘明
    。
五、據上論結，本件原告之訴為無理由，依行政訴訟法第98條第
    1項前段、第104條、民事訴訟法第85條第1項前段，判決如
    主文。
中    華    民    國    99    年    12    月    16    日
                臺中高等行政法院第四庭
                          審判長法  官  沈  應  南
                                法  官  許  武  峰
                                法  官  王  德  麟
以上正本證明與原本無異。
如不服本判決，應於判決送達後20日內向本院提出上訴書狀，其
未表明上訴理由者，應於提起上訴後20日內向本院提出上訴理由
書（須依對造人數附具繕本）；如於本判決宣示或公告後送達前
提起上訴者，應於判決送達後20日內補提上訴理由書（須附繕本
）。未表明上訴理由者，逕以裁定駁回。
中    華    民    國    99    年    12    月    16    日
                                書記官  凌  雲  霄

司法院資訊處製作；財團法人民間司法改革基金會備份。
